臺灣高等法院高雄分院民事判決
                                    110年度上國易字第1號
上  訴  人  蘇○婷  （年籍詳卷）
法定代理人  蘇○榮  （年籍詳卷）
            梁○修  （年籍詳卷）
訴訟代理人  王翊瑋法扶律師
被上訴人    高雄市立○○國民小學

法定代理人  吳○正  （地址詳卷）
訴訟代理人  李奇芳律師
被上訴人    徐○娟  （地址詳卷） 
訴訟代理人  張桐嘉律師 
上列當事人間請求國家賠償事件，上訴人對於中華民國110 年5
月26日臺灣橋頭地方法院109 年度國字第10號第一審判決提起上
訴，本院於110 年11月10日言詞辯論終結，判決如下：
    主      文
上訴駁回。
第二審訴訟費用由上訴人負擔。
    事實及理由
一、本件上訴人乙○○（民國000 年0 月生，見原審109 年度審國
    字第6 號卷，下稱審國卷，第103 頁）屬未滿12歲之兒童，
    依兒童及少年福利與權益保障法第69條第1 項、第2 項規定
    ，本判決不揭露足以識別其身分之資訊；另上訴人之法定代
    理人丙○○、甲○○、被上訴人，本於上開規定之意旨，本判決
    亦不揭露其等身分之資訊。
二、上訴人主張：被上訴人徐○娟（下稱A 師）為被上訴人高雄
    市立○○國民小學（下稱A 校）附設幼兒園之教師，伊為A師
    帶班之學生，患有輕度語言發展遲緩情形，且為A 師所明知
    。詎A 師於107 年11月28日，竟因伊未依指示跳舞等細故，
    將伊拉至廁所內，關門後掌摑伊臉頰（下稱A 行為），致伊
    出現「創傷後壓力症」（下稱A 症狀）。A 師之A 行為，違
    反教育基本法第8 條第2 項之保護他人法律，傷害伊身體法
    益，致伊精神痛苦，伊依法得請求A 師賠償精神慰撫金新臺
    幣（下同）20萬元。A 校既屬A 師執行教職之機關，依國家
    賠償法（下稱國賠法）第2 條第2 項前段規定，就A 行為應
    與A 師負不真正連帶責任。爰依國賠法第2 條第2 項前段、
    侵權行為法律關係，提起本訴。並聲明：㈠A 師應給付乙○○2
    0萬元，及自起訴狀繕本送達翌日起至清償日止，按週年利
    率5 ％計算之利息。㈡A 校應給付乙○○20萬元，及自109 年6 
    月9 日起至清償日止，按週年利率5 ％計算之利息。㈢第1 、
    2 項給付，於任一人已為全部或部分給付者，其餘人就其履
    行範圍，同免給付義務。㈣願供擔保，請准宣告假執行（原
    審駁回上訴人其餘之訴部份，未繫屬本院部份，不予贅載）
    。
三、被上訴人答辯：
  ㈠A 師則以：上訴人所指A 行為，經臺灣橋頭地方檢察署（下
    稱橋頭地檢署）檢察官以108 年度偵字第11215 號偵案（下
    稱第11215 號偵案）為不起訴處分，並經臺灣高等檢察署高
    雄檢察分署（下稱高雄高分檢）以109 年度上聲議字第199
    號處分書（下稱第199 號處分書）駁回再議確定，伊無為A
    行為。縱上訴人有A 症狀，不能推論伊有A 行為，並兩者間
    具因果關係，故上訴人之本件請求無理由等語置辯。
  ㈡A 校則以：上訴人未證明A 師有A 行為，另上訴人之A 症狀
    無法判斷與A 師之行為是否具因果關係，A 師既未對上訴人
    構成侵權行為，伊亦不負國家賠償責任等語置辯。
四、原審為上訴人敗訴之判決，上訴人不服，提起上訴，上訴求
    將原判決廢棄，改判如上揭聲明所示。被上訴人則均請求駁
    回上訴。
五、兩造不爭執事項：
  ㈠A 師為A 校附設幼兒園之教師，屬依法從事於公務之人員。
  ㈡上訴人於107 年11月28日屬A 師帶班之學生，有輕度語言發
    展遲緩之情形，為A 師所知悉。
  ㈢上訴人（102 年3 月生）及其母甲○○，向橋頭地檢署對A師就
    107 年11月28日涉嫌為A 行為提出傷害告訴，經該署檢察官
    以第11215 號偵案為不起訴處分。上訴人及甲○○不服，聲請
    再議，經高雄高分檢以第199 號處分書駁回再議確定。
  ㈣訴外人張○維、戴○玲於107 年11月28日係就讀A 校附設幼兒
    園小班；上訴人則係大班。
  ㈤上訴人於108 年3 月19日經○○醫院診斷有「F43.10創傷後壓
    力症（即A 症狀），非特定」；上訴人於108 年4 月9 日向
    高雄市家庭暴力暨性侵害防治中心通報A 師疑似為A 行為時
    ，已非身心障礙者。
  ㈥上訴人前向A 校提出書面請求賠償，該請求書於109 年6 月9
     日送達A 校，惟自是日起至109 年7 月9 日止，上訴人均
    未獲A 校之答覆。上訴人於109 年8 月3 日提起本件國賠訴
    訟，A 校於109 年9 月10日函覆上訴人拒絕賠償，上訴人之
    起訴合於國賠法第10條、第11條規定。
六、本件之爭點：
  ㈠上訴人依侵權行為法律關係，請求A 師就A 行為賠償精神慰
    撫金，有無理由及數額若干？
  ㈡上訴人依國賠法第2 條第2 項前段規定，請求A 校就A 行為
    與A 師負國家賠償責任，有無理由及數額若干？
七、本院判斷：
  ㈠上訴人依侵權行為法律關係，請求A 師就A 行為賠償精神慰
    撫金，有無理由及數額若干？
　　按本法所稱公務員者，謂依法令從事於公務之人員。公務員
    於執行職務行使公權力時，因故意或過失不法侵害人民自由
    或權利者，國家應負損害賠償責任。公務員怠於執行職務，
    致人民自由或權利遭受損害者亦同。前項情形，公務員有故
    意或重大過失時，賠償義務機關對之有求償權；依第2 條第
    2 項請求損害賠償者，以該公務員所屬機關為賠償義務機關
    ，國賠法第2 條、第9 條第1 項分別定有明文。又按公務員
    因執行公法上之職務，行使公權力，造成人民之損害，國家
    或地方機關係依國家賠償法規定應負損害賠償責任（最高法
    院104 年度台上字第1479號判決意旨參照）。準此，國家或
    地方機關所屬公務員，因故意或過失不法侵害人民權利時，
    既有國賠法第2 條第2 項、第9 條第1 項之特別規定，被害
    人僅能依國賠法之規定向國家或地方機關請求賠償。本件A
    師為A 校附設幼兒園之教師，屬依法從事於公務之人員乙節
    ，為兩造所不爭執，是A 師屬國賠法第2 條之公務員，依上
    開說明，其於執行職務行使公權力時，如因故意或過失不法
    侵害上訴人之權利時，上訴人僅能依國賠法之規定向A 校請
    求賠償，則其依侵權行為法律關係，請求A 師負賠償責任，
    於法無據。
  ㈡上訴人依國賠法第2 條第2 項前段規定，請求A 校就A 行為
    與A 師負國家賠償責任，有無理由及數額若干？
  1.按當事人主張有利於己之事實者，就其事實有舉證之責任，
    民事訴訟法第277 條前段定有明文。上訴人主張A 師於107
    年11月28日，對伊為A 行為，致伊出現A 症狀，A 校應就A
    師之行為負國家賠償責任之事實，經被上訴人執前詞為辯。
    依上開規定，上訴人應就「A 師對伊為A 行為」之利己事實
    ，先負舉證之責。
  2.上訴人主張A 師有A 行為，無非以A 校教保員倪○雯以LINE
    傳送給甲○○之訊息（下稱系爭訊息）、倪○雯與張○維、戴○
    玲於107 年11月28日之對話影片及譯文、倪○雯與上訴人同
    日之對話影片及譯文為據。而查：
  ⑴依系爭訊息所示（見審國卷第21至25頁），倪○雯固傳送「她
    （指上訴人）剛才被她（指A 師）修理」、‧‧‧「她叫我不
    要講」‧‧‧「我看她一直哭，問，是其他小朋友跟我講」‧‧‧
    「其他小孩告訴我的」等語；參以倪○雯於偵訊中證述：107
     年11月28日上訴人係大班上學期，‧‧‧當天伊傳Line給甲○○
    ，告知伊在做行政，因下雨，外聘之舞蹈老師在隔壁寢室教
    小朋友跳舞，‧‧‧伊與廚工（即傅○琇）討論點心，沒多久A 
    師帶上訴人、張○維進來伊這間教室，說上訴人、張○維不跳
    舞，要伊請他們罰寫，上訴人一進來就躲桌子底下，伊覺得
    不對勁，拿手機記錄，廚工問上訴人、張○維發生什麼事，
    張○維說A 師用的，伊問誰用的，張○維說A 師打的，伊接著
    問打哪裡，張○維說打上訴人的臉，伊問為何打，張○維說因
    上訴人不跳舞，至於在廁所發生什麼事，伊不清楚，‧‧‧伊
    問上訴人都搖頭等語（見高雄地檢署108 年度他字第1303號
    卷，下稱他字卷，第148 、149 頁）。可見倪○雯係聽聞其
    他小孩之轉述內容，即傳送上開訊息予甲○○，並未目睹A 師
    為A 行為。
  ⑵又上訴人雖稱：教跳舞那天，伊沒跳舞，A 師拉伊、張○維去
    廁所，之後A 師拉伊進廁所，在廁所打伊臉一下，張○維開
    廁所門有看到云云（見他字卷第138 、139 頁）。而倪○雯
    與張○維、戴○玲於107 年11月28日之對話畫面及譯文（下稱
    譯文1 ，見審國卷第47至49頁），固記載「倪○雯：發生什
    麼事？戴○玲：她（指上訴人）跟那個那裡。倪○雯：乙○○（
    即上訴人）妳為什麼在哭？乙○○：因為A 師打我的臉。倪○
    雯：為什麼打妳的臉？乙○○：因為我們都沒有跳舞，才會打
    我的臉。‧‧‧倪○雯：張○維，A 師有打她（乙○○）嗎？張○維
    ：有啊。倪○雯：打她（乙○○）哪裡？張○維：打她（乙○○）
    的臉啦。倪○雯：誰打她（乙○○）？‧‧‧張○維：是A 師。‧‧‧
    倪○雯：戴○玲，是誰打乙○○？戴○玲：是A 師啊‧‧‧打她（乙
    ○○）的臉等語；另倪○雯於同日與傅○琇、上訴人、張○維之
    對話畫面及譯文（下稱譯文2 ，見審國卷第29頁），則記載
    「倪○雯：怎麼了（問乙○○）？傅○琇：‧‧‧發生了什麼大事
    啊？張○維：那是老師用的啊。‧‧‧倪○雯：張○維‧‧‧，你來
    講誰打的？張○維：老師打的。倪○雯：哪個老師？張○維：
    就是A 師。‧‧‧倪○雯：為什麼打她（乙○○）？‧‧‧張○維：‧‧
    ‧她（乙○○）不進去，她（乙○○）又沒有跳舞等語。然張○維
    、戴○玲於107 年11月28日係就讀A 校附設幼兒園小班，上
    訴人則係大班生乙節，為兩造所不爭執，可見張○維、戴○玲
    之年紀係比上訴人還小之學齡前幼童，心智思維能力正處於
    發展、學習階段，張○維、戴○玲陳述事件之能力，往往可能
    礙於他人引導或其他因素，而出現誘導性之說詞，如未有其
    他補強證據，不能遽為不利A 師之認定。況上訴人已主張案
    發時僅張○維曾目擊過程，顯見戴○玲並未看到A 師在廁所內
    與上訴人之互動情形，則戴○玲於譯文1 所述內容，已難遽
    採。其次，經比對譯文1 、2 之內容，關於A 校所屬人員究
    係倪○雯或傅○琇，向上訴人或張○維詢問上訴人當天哭泣之
    過程，並不一致，而譯文2 之過程雖與倪○雯上開偵訊所述
    較為吻合，但傅○琇於警詢陳稱：伊僅聽聞倪○雯講A 師向上
    訴人甩耳光之事，然伊與倪○雯均未親眼看到，是倪○雯一直
    對小孩重複詢問是不是老師有打‧‧‧，伊當天只看到上訴人
    在哭，伊於上訴人停止哭泣時，曾詢問「A 師有打妳的臉嗎
    ？」結果上訴人回答：「沒有，只有拉我的手」等語（見第
    11215 號偵案之警卷第10、11頁）。是倪○雯與傅○琇既均未
    見聞A師與上訴人在廁所內獨處之過程，譯文2 中張○維所述
    亦可能係經倪○雯反覆性誘導所為，本院自不能以譯文2 之
    內容，逕為不利A 師之認定。
  ⑶何況，張○維於108 年7 月6 日經員警訪談時，僅表示認識上
    訴人（點頭），（問：A 師那天有沒有打乙○○？）（搖頭）
    （問：你那天怎麼說有？）他沒有來。（問：A 師沒有打乙
    ○○嗎？那也沒人看到？）（搖頭）她回去了，放假。‧‧‧（
    問：乙○○有上課時，有沒有被A 師打？）（搖頭）等情（見
    他字卷第129 頁）。張○維於108 年7 月6 日接受員警訪談
    時，距離107 年11月28日已經過半年之久，但其關於A 行為
    過程之說明，大多僅能以點頭或搖頭之動作表示，某些問題
    尚出現答非所問情形，依其小班生之年齡以觀，其於半年前
    之107 年11月28日，經倪○雯錄影時所呈相對流利之陳述，
    顯與常情相違，益徵張○維於譯文1 、2 所述不足採。另A 
    校之廁所內無錄影設備乙節，經高雄市政府警察局旗山分局
    訪查在卷（見他字卷第131 頁），是上訴人主張A 師為A 行
    為之事實，除張○維於譯文1 、2 之陳述外，並無其他補強
    證據可佐，而張○維於譯文1 、2 所述不可信，已如前述，
    故A 師抗辯未為A 行為，堪認可採。此參上訴人及其母甲○○
    ，向橋頭地檢署對A 師就107 年11月28日涉嫌為A 行為提出
    傷害告訴，經該署檢察官以第11215 號偵案為不起訴處分。
    上訴人及甲○○不服，聲請再議，亦經高雄高分檢以第199 號
    處分書駁回再議確定，可見A 師之抗辯，經橋頭地檢署、高
    雄高分檢之檢察官偵查後，亦同此認定益明。
  3.上訴人又以○○醫院心理師徐菡之證述，主張因A 師之A 行為
    ，至伊出現A 症狀云云。而上訴人於108 年3 月19日經旗山
    醫院診斷有「F43.10創傷後壓力症（即A 症狀），非特定」
    乙節，為兩造所不爭執，並有診斷證明書可憑（見審國卷第
    51頁、他字卷第93頁），固認實在。然○○醫院無法判斷A 症
    狀何時出現，有該院108 年9 月3 日函可佐（見他字卷第15
    7 頁），本院自不能認定上訴人之A 症狀與A 師之行為具相
    當因果關係。另徐菡證述：伊於107 年11月28日未在A校，‧
    ‧‧於108 年3 月26日為上訴人第1 次衡鑑心理評估，會談之
    在場人為上訴人、甲○○，由甲○○先陳述上訴人於106 年讀中
    班時，有發生老師不當處罰的狀況，107 年11月上學過程，
    上訴人不願意進學校，上訴人於斯時均在旁。‧‧‧伊後來問
    一些學校問題時，上訴人就沈默不回應，‧‧‧那天上訴人未
    提到107 年11月28日的事‧‧‧上訴人對於學校相關問題多以
    沈默回應，伊的報告並未註記上訴人有提到老師的部分。伊
    係將甲○○所告知的事再反問上訴人「媽媽講的對嗎？」，上
    訴人是沈默的，‧‧‧但伊不記得當時所問具體問題等語（見
    本院卷第136 至139 頁）。可見徐菡係於107 年11月28日案
    發後約4 個月之108 年3 月26日，始對上訴人進行心理衡鑑
    ，關於上訴人於A 校學習情況係由甲○○先為概括描述，並由
    上訴人在場旁聽，而上訴人並未直接向徐菡提及107 年11月
    28日事件之始末，亦無具體指明A 師之相關行為，則本院自
    無從以徐菡所述逕為有利上訴人之認定。故上訴人主張因A 
    師之A 行為，出現A 症狀云云，並不可採。
  4.此外，上訴人主張A 師有A 行為之利己事實，並未提出其他
    具體事證以實其說，則其主張因A 師所為A 行為，致其出現
    A 症狀，不能採信。既認上訴人不能證明A 師為A 行為，則
    上訴人依國賠法第2 條第2 項前段規定，請求A 校負國家賠
    償責任，亦屬無據。
八、綜上所述，上訴人依國賠法第2 條第2 項前段、侵權行為法
    律關係，請求：A 師給付20萬元，及自起訴狀繕本送達翌日
    起至清償日止，按週年利率5 ％計算之利息；A 校給付20萬
    元，及自109 年6 月9 日起至清償日止，按週年利率5 ％計
    算之利息，均無理由，不應准許。從而，原審為上訴人敗訴
    之判決，理由雖與本院不同，但結論並無二致，仍應予維持
    。上訴論旨指摘原判決不當，求予廢棄改判，為無理由，應
    駁回上訴。又本件事證已明，兩造其餘攻防及所用之證據，
    因與本院上開結論無涉，爰不逐一論列，附此敘明。
九、據上論結，本件上訴為無理由，爰判決如主文。
中　　華　　民　　國　　110 　年　　12　　月　　8 　　日
                          民事第二庭
                                審判長法  官  黃國川
                                      法  官  李怡諄
                                      法  官  何佩陵
以上正本證明與原本無異。
本件不得上訴。
中　　華　　民　　國　　110 　年　　12　　月　　8 　　日
                                      書記官  陳旻萱